臺灣高等法院民事判決
                                     102年度家上字第31號

上訴人即附  
帶被上訴人  A01 

訴訟代理人  王青娥律師
被上訴人即
附帶上訴人  A02 
訴訟代理人  劉衡慶律師
            何盈德律師

上列當事人間請求剩餘財產分配差額事件，上訴人對於中華民國
102年1月3日臺灣新北地方法院100年度婚字第1262號第一審判決
提起上訴，被上訴人為附帶上訴，本院於103年3月4日言詞辯論
終結，判決如下：
    主      文
原判決關於命上訴人給付超過新臺幣參佰肆拾捌萬壹仟伍佰玖拾
壹元，及其中新臺幣參佰拾捌萬元壹仟伍佰玖拾壹元自本件離婚
判決確定翌日起、其餘新臺幣參拾萬元自民國一百零一年十一月
六日起，均至清償日止按年息百分之五之利息部分，及該部分假
執行之宣告，暨命上訴人負擔訴訟費用之裁判均廢棄。
上廢棄部分，被上訴人在第一審之訴及假執行之聲請均駁回。
上訴人其餘上訴駁回。
被上訴人附帶上訴駁回。
原判決主文第三項關於被上訴人探視兩造所生未成年子女甲○○
、乙○○之會面交往方式，變更為被上訴人得依附表所示之方式
及期間與甲○○、乙○○會面交往。
第一審關於命上訴人負擔訴訟費用部分，及第二審訴訟費用關於
上訴人上訴部分，由上訴人負擔百分之八十九，餘由被上訴人負
擔。第二審訴訟費用關於被上訴人附帶上訴部分，由被上訴人負
擔。
    事實及理由
按「被上訴人於言詞辯論終結前，得為附帶上訴」，民事訴訟
  法第460條第1項前段定有明文。被上訴人於言詞辯論終結前，
  為附帶上訴，合於上開規定。另「當事人不得提出新攻擊或防
  禦方法。但有下列情形之一者，不在此限……三　對於在第一審
  已提出之攻擊或防禦方法為補充者」，民事訴訟法第447條第1
  項但書第3款定有明文。上訴人於本院聲請函調上訴人、郭員
  之帳戶往來明細（本院卷㈠第57頁），合於上開規定。另被上
  訴人為附帶上訴，就甲○○等2人（詳後述）權利義務之行使或
  負擔，原請求由被上訴人任之，嗣請求由兩造共同任之，核屬
  民事訴訟法第民事訴訟法第255條第1項但書第3款「減縮應受
  判決事項之聲明者」，合於同法第446條第1項「訴之變更或追
  加，非經他造同意，不得為之。但第二百五十五條第一項第二
  款至第六款情形，不在此限」之規定。
被上訴人即附帶上訴人起訴主張：兩造於民國85年11月12日結
  婚，育有未成年子女甲○○、乙○○（下稱甲○○等2人），共同居
  住○○市○○區○○路000巷00號13樓（與坐落基地合稱龍濱路房地
  ）。伊係職業軍人，退役後工作所得不如上訴人即附帶被上訴
  人，致遭其瞧不起，且上訴人自98年6、7月間起，與他男子發
  生性行為，兩造感情因而生變。上訴人更於99年6、7月間藉故
  取得伊家門鑰匙未交還予伊，伊於當晚返家時遭其拒絕開門，
  且揚言伊不要再進來，若再進來，其將自13樓跳下云云，將伊
  趕出家門，兩造因而分居迄今。上訴人與其他男子通姦，於00
  年00月00日產下丙○○，迄99年10月23日經上訴人向伊胞妹坦承
  上情，伊始知該情，經提出刑事告訴，上訴人被判處有期徒月
  三月確定。上訴人與他人通姦生子、將伊趕出家門，已使兩造
  婚姻產生破綻，且回復無望，伊得依民法第1052條第2項之規
  定，請求裁判離婚。另請求將甲○○等2人親權之行使，酌定由
  伊任之。再上訴人前述通姦行為，致伊受有精神上之痛苦，依
  民法第1056條之規定，請求新臺幣（下同）100萬元之精神上
  損害賠償；並依民法第184條第1項後段、第195條第1項、第3
  項之規定，請求上訴人給付100萬元之精神慰撫金。依兩造迄1
  00年7月25日止之婚後財產、負債等價額、金額計算，伊得請
  求剩餘財產差額4,760,408元。爰依上開規定、民法第1055條
  第1項、第1030條之1第1項之規定，求為㈠准被上訴人與上訴人
  離婚、㈡對於甲○○等2人權利義務行使或負擔，均由被上訴人任
  之、㈢命上訴人給付6,760,408元，及自101年11月6日起加計法
  定遲延利息之判決。上訴人則以：兩造早於88年間已感情不合
  ，被上訴人曾在離婚協議書上簽字，足見兩造婚姻早生破綻。
  其自93年間起未支付過任何費用，甲○○等2人皆由伊獨力扶養
  並負擔所有生活費用迄今。被上訴人自96年起回家次數屈指可
  數，伊未將其趕出家門，其係自行離家，伊多次要求商談離婚
  事宜，未獲置理。伊原住處因故遭警搜查，方於100年1月底偕
  同子女遷至新北市八里區娘家居住。兩造難以維持婚姻之重大
  事由，應由被上訴人一方負責，其不得請求裁判離婚，如經判
  決離婚，對於甲○○等2人權利義務之行使或負擔，應由伊任之
  。被上訴人對婚姻之破裂亦有過失，不得請求賠償，另依民法
  第217條之規定應免除伊賠償。況被上訴人應分擔94-100年度
  之家庭生活費4,779,674元，伊主張抵銷。伊名下股票為伊母
  借名購買，非婚後財產；伊負有446萬元債務，剩餘財產為2,6
  87,715元，且依平均分配顯失公平，應予調整或免除，並以前
  述4,779,674元主張抵銷云云，資為抗辯（上訴人於原審為反
  請求，原審駁回其反請求，此部分未據上訴人聲明不服，不在
  本院審判範圍）。
原審就被上訴人之本訴判決㈠准被上訴人與上訴人離婚、㈡對於
  甲○○、乙○○權利義務之行使或負擔，酌定由上訴人任之、㈢被
  上訴人得依如原判決附表一所示之方式與甲○○、乙○○會面交往
  、㈣命上訴人給付3,559,595元，及其中3,259,591元、30萬元
  依序自本件離婚判決確定翌日起、101年11月6日起加計法定遲
  延利息，駁回被上訴人其餘之請求。上訴人提起上訴，聲明：
  ㈠原判決主文第四項關於命上訴人給付本息部分，及該部分假
    執行之宣告，暨訴訟費用之裁判均廢棄。
  ㈡上廢棄部分，被上訴人在第一審之訴及假執行之聲請均駁回
    。被上訴人答辯聲明：上訴駁回。並為附帶上訴，聲明：
  ㈠原判決關於駁回被上訴人後開第二、三、四項之訴部分廢棄
    。
  ㈡對於兩造所生之未成年長女甲○○（民國00年00月00日出生，
    身分證統一編號：Z000000000）、乙○○（民國00年00月0日
    出生，身分證統一編號：Z000000000）權利義務之行使或負
    擔，由兩造共同任之。
  ㈢如對於兩造所生之未成年子女甲○○、乙○○權利義務之行使由
    上訴人A01任之時，會面交往方式中關於甲○○、乙○○之收養
    、改姓、移民須得被上訴人之同意。
  ㈣上訴人應再給付被上訴人1,741,796元，及其中1,641,796元
    自離婚判決確定之翌日起、其餘10萬元自101年11月6日起，
    均至清償日止，按年息5％計算之利息。㈤第四項聲明願供擔
    保請准宣告假執行。上訴人對被上訴人之附帶上訴，聲明：
  ㈠附帶上訴駁回。㈡如受不利判決，願供擔保請准宣告免為假執
    行。（原審判准被上訴人與上訴人離婚、駁回上訴人之反請
    求，均未據上訴人聲明不服；另被上訴人請求上訴人給付本
    息部分，原審判決被上訴人敗訴部分除經其以附帶上訴聲明
    不服者外，亦未據被上訴人聲明不服，該等部分均已告確定
    ）。
被上訴人請求裁判離婚部分，已經原審判准被上訴人與上訴人
  離婚，此部分未據上訴人聲明不服，該部分已確定，不在本院
  審判範圍。本院審理範圍為：㈠對於甲○○等2人權利義務之行使
  或負擔由上訴人任之或兩造共同任之？㈡如對於甲○○等2人權利
  義務之行使或負擔由上訴人任之，會面交往方式中關於甲○○等
  2人之收養、改姓、移民須否得被上訴人之同意？㈢被上訴人請
  求上訴人給付5,301,387元〔原審命上訴人給付3,559,591元，
  被上訴人附帶上訴請求上訴人再給付1,741,796元（3,559,591
  +1,741,796＝5,301,387）〕，是否有據？茲分如下：
  ㈠對於甲○○等2人權利義務之行使或負擔應由上訴人單獨任之：
    ⒈按「夫妻離婚者，對於未成年子女權利義務之行使或負擔
      ，依協議由一方或雙方共同任之。未為協議或協議不成者
      ，法院得依夫妻之一方、主管機關、社會福利機構或其他
      利害關係人之請求，或依職權酌定之」、「法院為前條裁
      判時，應依子女之最佳利益，審酌一切情狀，尤應注意下
      列事項：一　子女之年齡、性別、人數及健康情形。二子
      女之意願及人格發展之需要。三　父母之年齡、職業、品
      行、健康情形、經濟能力及生活狀況。四　父母保護教養
      子女之意願及態度。五　父母子女間或未成年子女與其他
      共同生活之人間之感情狀況。六　父母之一方是否有妨礙
      他方對未成年子女權利義務行使負擔之行為。七　各族群
      之傳統習俗、文化及價值觀。前項子女最佳利益之審酌，
      法院除得參考社工人員之訪視報告或家事調查官之調查報
      告外，並得依囑託警察機關、稅捐機關、金融機構、學校
      及其他有關機關、團體或具有相關專業知識之適當人士就
      特定事項調查之結果認定之」，民法第1055條第1項、第1
      055條之1分別定有明文。兩造所生之子女甲○○（00年00月
      00日生）、乙○○（00年00月0日生），均係未成年人，有
      卷附戶籍資料可稽（原審調字卷第25頁）。
    ⒉經原審函新北市政府社會局委託社團法人中華民國兒童人
      權協會及映晟社會工作師事務所派員訪視兩造及甲○○等2
      人，作成家庭訪親建議表各一份。其中對被上訴人部分之
      評估建議：「【評估】1.親子關係：案主們自幼即與原告
      （被上訴人，下同）共同生活，直到一年半前才未同住，
      但原告或以電話及簡訊聯絡，或前往安親班及學校，與案
      主們保持接觸往來，今年過年亦帶回南部過節，可知原告
      有心維繫與案主們間之親情，因此推論原告與案主們之親
      子關係應不差，不致疏離。2.監護意願：原告認為被告（
      上訴人，下同）隱瞞外遇生子等言行，非一理想教養者，
      希望能單獨監護案主們，以提供良好成長環境，評估原告
      監護意劇烈，尚稱替案主們著想；而被告個人行為雖非監
      護權裁判之主要依據，但鑑於案主們尚無法獨立自主，又
      案主l（即甲○○）為女生，若被告異性交往係複雜，則較
      令人擔憂案主們之人身安全。3.經濟能力：評估原告經營
      體育用品店數年，應有一定收入，惟店面金錢往來較為複
      雜，實難以明確瞭解其經濟能力，故請原告提供相關資料
      予法院……4.照顧計畫：原告自營開店，時間調配彈性，又
      住處鄰近案主們就讀學校，因此若未來案主們與其同住，
      則能親自照顧及處理案主們各項事務，惟原告目前計劃讓
      案主們所使用之空間仍堆放不少貨品，顯得雜亂，又被告
      似一直為案主們之主要照顧者，親職連結或較為密切，因
      此評估原告之照顧計畫尚有待商榷，除居住環境需再做清
      潔及整理外，亦須尊重案主們之意願。【建議】綜合訪視
      結果，評估原告應不致漠視及疏忽案主們，並表達有意承
      擔對案主們之監護扶養」云云（原審卷㈠第70-71頁）。另
      對上訴人之評估建議：「一、監護意願與監護動機之評估
      ：據被告陳述，其為兩名被監護人之主要照顧者，雖與原
      告離異，但仍願意負擔照顧子女之責任，希望單獨監護子
      女，被告表達對子女之關愛與情感，希望提供兩名被監護
      人穩定且良好的成長環境，並希望手足（三名子女）不分
      離。評估被告具高度監護意願，監護動機為正向目的。二
      、監護能力與支持系統評估：1.親職能力：依據被告及兩
      名被監護人陳述，被告為主要照顧者，被告與兩名被監護
      人互動關係親密，且兩名被監護人受照顧情形良好，評估
      被告具良好親職能力。2.教養能力：被告能以開放態度培
      育子女，提供兩名被監護人適足教育資源，評估被告具良
      好教養能力。3.經濟能力：被告目前工作及收入穩定，能
      提供本身及兩名被監護人生活所需。4.支持系統：被告親
      屬能提供照顧支持及情感支持，目前無需正式資源介入，
      評估被告非正式支持系統良好。三、被監護人意願與照顧
      情形評估：兩名被監護人分別為12歲及10歲，具基本認知
      及表達能力，兩名被監護人表達對被告正向感受及情感，
      與被告及被告家屬關係親密，並希望維持目前與被告共同
      生活安排。訪視時觀察兩名被監護人受照顧情形良好。四
      、探視安排之建議：被告及二名被監護人皆同意原告探視
      ，被告希望能事先約定，以免影響兩名被監護人之就學，
      如原告無特別意見，建議可由兩造自行協調……綜上所述，
      被告具經濟能力、親職能力及良好支持系統，並為兩名被
      監護人之主要照顧者，兩名被監護人目前與被告及被告家
      屬同住，生活及學習狀況穩定，兩名被監護人表達對被告
      之正向感受及良好親子關係，並希望繼續與被告同住，且
      手足共同生活……」等語（原審卷㈠第47頁）。
    ⒊依上開訪視建議表之評估建議所載，雖兩造均無不適任對
      於甲○○等2人權利義務之行使或負擔，然觀諸兩造離婚事
      由及對本件之陳述，顯然兩造間充滿不信任感，對於彼此
      均有負面之認知與印象，其2人已無法理性溝通及討論子
      女親權等相關事宜，顯見對於甲○○等2人權利義務之行使
      或負擔不宜由兩造共同任之，顯然甲○○等2人權利義務之
      行使或負擔實僅得由兩造中擇一任之。再審酌甲○○00年00
      月00日出生、乙○○00年00月0日出生，於上訴人之訪視建
      議表之家訪日期101年1月7日（原審卷㈠第45頁正面），分
      別年逾11歲、9歲。佐以甲○○等2人於原審101年8月30日言
      詞辯論期日陳述時，均能清楚陳述家中及兩造間發生何事
      ，顯然甲○○等2人對於父母之教養態度與行為已能清楚表
      達好惡及評斷，其等於該期日依序陳述：「我想要跟媽媽
      同住。因為都是媽媽在照顧我，我也習慣由媽媽照顧，而
      且我比較喜歡吃媽媽煮的飯」、「我想跟媽媽住，因為我
      習慣由媽媽照顧……而且我不喜歡爸爸身上抽煙的味道」等
      語（原審卷㈡第215頁背面）。甲○○等2人既已清楚表達繼
      續與上訴人同住之意願，顯見其等與上訴人間之親子關係
      較為親密，心理上所依附及偏好者為亦為上訴人而非被上
      訴人，其等之意願自應予尊重。以上，依「維持現狀原則
      與主要照顧者原則」、「心理上父母原則」、「尊重子女
      性向與意願原則」等衡量標準，本院認對於甲○○等2人權
      利義務之行使或負擔由上訴人任之，符合甲○○等2人最佳
      利益。
    ⒋被上訴人於本院主張：「上訴人既為有夫之婦，卻仍得滿
      不在乎、理直氣壯而與多數第三人多次通姦，如此之品德
      操守，將來或對未成年子女人格養成有不良影響之可能。
      且上訴人既得與多數第三人多次通姦，更顯見其交友狀況
      極為複雜，縱兩造間婚姻關係已然解消，上訴人此後得自
      由與第三人往來，惟難保將來與上訴人交往之異性第三人
      均將上訴人與被上訴人之子女視如己出，且未成年子女甲
      ○○為女性，乙○○則年齡尚輕，如上訴人之交友狀況持續複
      雜，不免令被上訴人擔心未成年子女之人身安全」云云（
      本院卷㈠第70-71頁）。然被上訴人該陳述係呼應102年5月
      22日答辯暨聲明附帶上訴狀載附帶上訴聲明：「三、兩造
      所生之未成年長女甲○○……及未成年長子乙○○……權利義務之
      行使或負擔，改由被上訴人任之」（本院卷第60-61頁）
      。被上訴人嗣於102年12月17日提出之辯論意旨狀雖為相
      同附帶上訴聲明，惟該狀同時載：「貳、有關未成年子女
      親權酌定部分：對於未成年子女監護部份，被上訴人希冀
      能以對未成年子女最佳之方式為之，而與上訴人為共同之
      監護，以保有與未成年子女親情上之維繫，且為免過度干
      涉上訴人監護權之行使，被上訴人同意共同監護之內容得
      由上訴人負主要照顧義務人，被上訴人僅獲取探視權，且
      在共同監護下，上訴人僅需就未成年子女於成年前之『改
      姓』及『移民』兩大事項須經被上訴人同意方得為之外，其
      餘事項均由上訴人單獨決定即可，而當未成年子女遇有身
      體健康或學業方面之重大事故（如：重病、轉學等）時，
      須通知被上訴人知悉，以方便被上訴人即時關心未成年子
      女……」等語（本院卷㈡第85頁背面、第87頁），被上訴人
      已不再堅持單獨任親權人，甚於言詞辯論時之附帶上訴聲
      明第二項已減縮為「對於兩造所生之未成年長女甲○○……乙
      ○○權利義務之行使或負擔，由兩造共同任之」云云（本院
      卷㈡第152頁）。而被上訴人所稱「共同任之」之方法係「
      由上訴人負主要照顧義務人，被上訴人僅獲取探視權」，
      此無異與原判決主文第二項、第三項「對於兩造所生未成
      年子女甲○○、乙○○權利義務之行使或負擔，酌定由被告（
      上訴人，下同）任之。原告（被上訴人，下同）得依如附
      表一所示之方式與未成年子女甲○○、乙○○會面交往」同，
      顯然被上訴人於答辯暨聲明附帶上訴狀所載上開理由已不
      復存在。再對於甲○○等2人權利義務之行使或負擔，不宜
      由兩造共同任之，有如前述，本院仍認對於甲○○等2人權
      利義務之行使或負擔，應由上訴人單獨任之，被上訴人上
      開主張，非屬可採。至被上訴人所稱改姓及移民須經被上
      訴人同意云云，詳如下述。
  ㈡被上訴人得以如附表一所示之方式及期間，與甲○○等2人會面
    交往，會面交往方式中關於甲○○等2人之收養、改姓依各該
    法律之規定，無庸於會面交往方式中特別註明：
    ⒈按「法院得依請求或依職權，為未行使或負擔權利義務之
      一方酌定其與未成年子女會面交往之方式及期間。但其會
      面交往有妨害子女之利益者，法院得依請求或依職權變更
      之」，民法第1055條第5項規定甚明。又此會面交往權之
      規定，目的使未取得親權之他方父母，於離婚後得繼續與
      其子女保持聯繫，瞭解子女之生活狀況，看護子女順利成
      長，此不僅為父母之權利，亦有益於子女身心發展。蓋父
      母縱仳離，仍宜儘量使子女有機會接受父母雙方感情之滋
      潤。又會面交往權，乃親子關係之最後屏障，適當之會面
      交往，不惟不害及子女之利益，反可彌補子女因父母離婚
      造成之不幸，倘無探視會面機會，或任由兩造約定之探視
      子女期間方式過於疏離、不足或未完整適當而足為影響子
      女與父母間之互動者，甚而造成離婚後父母互動間之爭執
      ，則為長久以來勢必將造成子女與未任親權之父母關係疏
      離，如此非子女之福，對於未任親權之他方而言亦不公平
      。
    ⒉對於甲○○等2人權利義務之行使或負擔由上訴人任之，有如
      上述。惟被上訴人仍具備相當之親職能力，自應予被上訴
      人探視甲○○等2人，以維繫天倫親情，並協助甲○○等2人成
      長。爰酌定被上訴人得以如附表所示之方式及期間與甲○○
      等2人會面交往，應符甲○○等2人之最佳利益。至被上訴人
      主張曾利用中午時間至學校探望子女遭上訴人打電話至學
      校拒絕被上訴人探望子女云云（本院卷㈡第153頁正面）。
      然被上訴人已得依附表所示方式及期間與甲○○等2人會面
      交往，審酌甲○○等2人在校之課業及相關活動增加，於學
      校中午期間或午休、或溫習功課、或與師長、同學互動，
      均應尊重甲○○等2人對在校中午時間之分配等，不宜再規
      定甲○○等2人於學校中午期間須與被上訴人會面交往，被
      上訴人此部分意見不應採取。
    ⒊另兩造既互信基礎已失，苟由上訴人單獨決定讓甲○○等2人
      移民，不僅影響被上訴人探視權之行使，亦恐不符甲○○等
      2人之最佳利益考量，是為避免上訴人於行使負擔甲○○等2
      人之權利義務期間單獨決定甲○○等2人移民，本院權衡被
      上訴人之意見、兼顧甲○○等2人之利益，諭知上訴人非經
      被上訴人之同意，不得讓甲○○等2人移民，如附表一兩造
      應遵守事項㈤所示。
    ⒋民法第1072條至第1083條規定收養之定義、要件、效力、
      方法、未成年收養之認可、不認可成年收養之情形、收養
      之生效時點、收養之無效、撤銷、終止、終止之效果等。
      尤以民法第1079條規定：「收養應以書面為之，並向法院
      聲請認可。收養有無效、得撤銷之原因或違反其他法律規
      定者，法院應不予認可」，是收養除以書面為之外，尚須
      向法院聲請認可，苟收養有無效、得撤銷之原因或違反其
      他法律規定者，法院應不予認可。再「子女被收養時，應
      得其父母之同意」、「法院為未成年人被收養之認可時，
      應依養子女最佳利益為之」，民法第1076條之1第1項前段
      、第1079條之1分別定有明文，是民法關於收養已有健全
      之規定。另甲○○、乙○○迄言詞辯論期日依序滿13歲、11歲
      ，乙○○於000年00月0日滿12歲，為兒童及少年福利法所稱
      之兒童及少年（同法第2條「本法所稱兒童及少年，指未
      滿十八歲之人；所稱兒童，指未滿十二歲之人；所稱少年
      ，指十二歲以上未滿十八歲之人」參照）。依同法第14條
      「法院認可兒童及少年收養事件，應基於兒童及少年之最
      佳利益，斟酌收養人之人格、經濟能力、家庭狀況及以往
      照顧或監護其他兒童及少年之紀錄決定之。滿七歲之兒童
      及少年被收養時，兒童及少年之意願應受尊重。兒童及少
      年不同意時，非確信認可被收養，乃符合其最佳利益，法
      院應不予認可。法院認可兒童及少年之收養前，得准收養
      人與兒童及少年先行共同生活一段期間，供法院決定認可
      之參考；共同生活期間，對於兒童及少年權利義務之行使
      或負擔，由收養人為之。法院認可兒童及少年之收養前，
      應命主管機關或兒童及少年福利機構進行訪視，提出調查
      報告及建議。收養人或收養事件之利害關係人亦得提出相
      關資料或證據，供法院斟酌。前項主管機關或兒童及少年
      福利機構進行前項訪視，應調查出養之必要性，並給予必
      要之協助。其無出養之必要者，應建議法院不為收養之認
      可。法院對被遺棄兒童及少年為收養認可前，應命主管機
      關調查其身分資料。父母對於兒童及少年出養之意見不一
      致，或一方所在不明時，父母之一方仍可向法院聲請認可
      。經法院調查認為收養乃符合兒童及少年之最佳利益時，
      應予認可……」之規定，就兒童及少年之收養已有完整之規
      範。是甲○○等2人若有出養情形，依上開各規定已足保障
      甲○○等2人之權利，無庸再於甲○○等2人與被上訴人之會面
      交往方式中加註「甲○○等2人之收養須得被上訴人之同意
      」，被上訴人此部分之意見尚無可取。
    ⒌按「父母於子女出生登記前，應以書面約定子女從父姓或
      母姓。未約定或約定不成者，於戶政事務所抽籤決定之。
      子女經出生登記後，於未成年前，得由父母以書面約定變
      更為父姓或母姓。子女已成年者，得變更為父姓或母姓。
      前二項之變更，各以一次為限。有下列各款情形之一，法
      院得依父母之一方或子女之請求，為子女之利益，宣告變
      更子女之姓氏為父姓或母姓：一　父母離婚者。二　父母
      之一方或雙方死亡者。三　父母之一方或雙方生死不明滿
      三年者。四　父母之一方顯有未盡保護或教養義務之情事
      者」，民法第1059條定有明文。另姓名條例第6條第1項、
      第10條分分別規定：「有下列情事之一者，得申請改姓：
      一　被認領。二　被收養或終止收養。三　原住民因改漢
      姓造成家族姓氏誤植。四　其他依法改姓」、「依前四條
      規定申請改姓、冠姓、回復本姓、改名、更改姓名或更正
      本名者，以當事人或法定代理人為申請人。因收養或終止
      收養而須改姓者，辦理收養或終止收養登記之申請人，均
      得為改姓申請人」。顯然法律就子女姓氏之規定已臻完善
      ，若甲○○等2人有「改姓」之情形，依上開各規定處理即
      可，亦無庸再於甲○○等2人與被上訴人之會面交往方式中
      加註「甲○○等2人之改姓須得被上訴人之同意」，被上訴
      人此部分之意見非屬可採。
  ㈢被上訴人請求上訴人給付5,301,387元〔原審判命上訴人給付3
    ,559,591元，加上被上訴人附帶上訴請求上訴人再給付1,74
    1,796元（3,559,591+1,741,796＝5,301,387）〕部分。查原
    審命上訴人給付之3,559,591元（300,000+300,000+ 2,959,
    591＝3,559,591）細目為：⒈民法第1056條第1項、第2項30萬
    元、⒉民法第195條第1項30萬元、⒊剩餘財產差額分配2,959,
    591元〔被上訴人剩餘財產0、上訴人婚後財產11,809,059元
    、債務1,958,285元，剩餘財產為9,850,774元(1,809,059-1
    ,958,285＝9,850,774），被上訴人分配1/3得3,283,591元(9
    ,850,774×1/3＝3,283,591，元以下四捨五入，下同），減上
    訴人主張抵銷之324,000元後為2,959,591元（3,283,591-32
    4,000＝2,959,591）。上訴人就命給付之3,559,591元本息全
    部聲明不服，被上訴人請求上訴人再給付1,741,796元，係
    主張其應受分配差額之1/2即4,925,387元（9,850,774×1/2＝
    4,925,387），該數額不應扣除上訴人主張抵銷之324,000元
    ，其得請求再給付剩餘財產分配額為1,641,796元(4,925,38
    7-3,283,591＝1,641,796），又民法第195條第1項部分再請
    求給付10萬元（見本院卷㈠第68-69頁），合計請求上訴人再
    給付1,741,796元（1,641,796+ 100,000＝1,741,796）。是
    此部分本院審理範圍為被上訴人請求⒈民法第1056條第1項、
    第2項30萬元、⒉民法第195條第1項40萬元、⒊剩餘財產差額
    分配4,925,387元是否有據？茲分述如下：
    ⒈民法第1056條第1項、第2項30萬元部分：
      ⑴「夫妻之一方，因判決離婚而受有損害者，得向有過失
        之他方，請求賠償。前項情形，雖非財產上之損害，受
        害人亦得請求賠償相當之金額。但以受害人無過失者為
        限」，民法第1056條第1項、第1項定有明文。被上訴人
        請求裁判離婚，經原審認定「……是兩造長期分居迄今，
        是兩造婚姻之所以產生重大破綻，實全可歸責於被告前
        開所為，因此，原告依民法第1052條第2項規定，請求
        判決離婚，於法有據，應予准許。㈤本院認兩造婚姻有
        難以回復之破綻，且此破綻係全可歸責於被告即反請求
        原告，業如前述，反請求原告自不得援引民法第1052條
        第2規定訴請離婚，是反請求原告之離婚請求，為無理
        由，應予駁回」等語（原判決第11頁，見本院卷㈠第9頁
        正面），且原判決准被上訴人與上訴人離婚，駁回上訴
        人請求裁判離婚之反請求，上訴人均未據聲明不服而告
        確定，已如上述。被上訴人兩造間10餘年之婚姻關係以
        裁判離婚收場，顯見其精神上確實受有痛苦，被上訴人
        依上開規定，請求上訴人賠償非財產上損害，洵屬有據
        。
      ⑵審酌被上訴人為專科畢業，目前開設體育用品店，每月
        營收約4萬多元；上訴人為大學畢業，目前在一商業公
        司上班，每月收入約10萬元（見原審卷㈠第46、70頁兩
        造於訪視報告時向社工人員之陳述），及兩造身分、地
        位、婚姻存續期間已逾10年，被上訴人因裁判離婚所受
        痛苦程度等一切情狀，認原審命上訴人賠償被上訴人精
        神上損害30萬元及自本離婚判決確定之翌日起加計法定
        遲延利息，核無不合。
    ⒉民法第195條第1項40萬元部分：
      ⑴「因故意或過失，不法侵害他人之權利者，負損害賠償
        責任。故意以背於善良風俗之方法，加損害於他人者亦
        同」、「數人共同不法侵害他人之權利者，連帶負損害
        賠償責任。不能知其中孰為加害人者，亦同。造意人及
        幫助人，視為共同行為人」、「不法侵害他人之身體、
        健康、名譽、自由、信用、隱私、貞操，或不法侵害其
        他人格法益而情節重大者，被害人雖非財產上之損害，
        亦得請求賠償相當之金額」、「前二項規定，於不法侵
        害他人基於父、母、子、女或配偶關係之身分法益而情
        節重大者，準用之」，民法第184條第1項、第185條、
        第195條第1項前段、第3項分別定有明文。又婚姻係以
        夫妻之共同生活為其目的，配偶應互相協力保持其共同
        生活之圓滿、安全及幸福，而夫妻互守誠實，係為確保
        其共同生活之圓滿、安全及幸福之必要條件，故應解為
        配偶因婚姻契約而互負誠實之義務，配偶之一方行為不
        誠實，破壞共同生活之圓滿、安全及幸福者，即為違反
        因婚姻契約之義務而侵害他方之權利（最高法院55年台
        上字第2053號判例參照）。另通姦足以破壞夫妻間之共
        同生活，非法之所許，此由公序良俗之觀點可得斷言，
        當應屬侵害他人基於配偶關係之身分法益而情節重大之
        情形。
      ⑵上訴人於與被上訴人婚姻關係存續中，與他男子通姦生
        下丙○○，被上訴人於知悉後提出刑事告訴，經原審刑事
        庭以100年5月30日100年度簡字第3778號判決上訴人有
        期徒刑3月，如易科罰金，以一千元折算一日確定，有
        檢察官聲請簡易判決處刑書、上述案號刑事簡易判決在
        卷可參〔臺灣士林地方法院（下稱士林地院）調字卷（
        下稱調字卷）第25-28頁〕，且為上訴人所不爭執（見本
        院卷㈡第137-138頁「本件侵權行為之事實，實係因上訴
        人身兼家中經濟重擔及獨自保護教養子女之責任，心理
        不堪負荷鑄成大錯，不慎懷孕……」），顯然上訴人不法
        侵害被上訴人基於婚姻關係而享有之身分法益，夫妻之
        關係遭受侵害，足令被上訴人精神上痛苦，且情節重大
        ，被上訴人請求上訴人賠償非財產上之損害，亦屬有據
        。
      ⑶審酌前述兩造之學歷、經濟狀況、身分、地位，並斟酌
        上訴人侵權行為之方式係與他男子通姦、被上訴人所受
        精神上痛苦係基於婚姻關係而享有之身分法益受侵害，
        夫妻之關係亦因而遭受侵害等一切情狀，認原審命上訴
        人賠償被上訴人精神上損害30萬元，及自101年11月6日
        （原審卷㈢第70-71、86頁）起加計法定遲延利息，核無
        不合。
      ⑷上訴人辯稱因被上訴人於婚姻期間有不顧家庭之情形，
        應依民法第217條第1項之規定減輕或免除賠償金額云云
        。「損害之發生或擴大，被害人與有過失者，法院得減
        輕賠償金額，或免除之」，固為民法第217條第1項所明
        定，惟所謂被害人與有過失，須被害人之行為助成損害
        之發生或擴大，就結果之發生為共同原因之一，行為與
        結果有相當因果關係，始足當之，倘被害人之行為與結
        果之發生並無相當因果關係，尚不能僅以其有過失，即
        認有過失相抵原則之適用（參最高法院96年度台上字第
        2672號判決意旨）。上訴人是否為通姦，完全操之在己
        ，與被上訴人之作為或不作為無涉，且上訴人與被上訴
        人婚姻關係存續間，負有感情及生理上之忠誠義務，縱
        兩造婚姻存續期間一方不顧家庭一節屬實，衡諸一般經
        驗法則判斷，非均使他方發生通姦結果之可能，自無因
        果關係存在，上訴人辯稱被上訴人就本件損害為與有過
        失，應減輕或免除賠償金額云云，非屬可取。
      ⑸上訴人於本院另辯稱：「所謂請求侵權行為損害賠償，
        其賠償金額應考量者應包括有：侵權人的過錯程度，侵
        害的手段、場合、行為方式等具體情節，以及侵權行為
        所造成的後果、侵權人獲利的情況、侵權人承擔責任的
        經濟能力等等為判斷依據……相較於被上訴人目前對兩名
        未成年子女未支出任何教養費用亦無須教育子女之情形
        ，上訴人所承擔之負荷更勝於被上訴人，惟原審判決對
        此均未斟酌，亦未審酌上開『侵權人的過錯程度，侵害
        的手段、場合、行為方式等具體情節，以及侵權行為所
        造成的後果、侵權人獲利的情況、侵權人承擔責任的經
        濟能力等等』之情況，僅空言『審酌兩造學歷、經濟狀況
        、身分、地位，並斟酌被告侵權行為之情節及原告所受
        精神上痛苦之程度等一切情狀』率爾認定上訴人應為精
        神上損害賠償30萬元，實屬擅斷」云云（本院卷㈡第137
        -138頁）。然「慰藉金之賠償須以人格權遭遇侵害，使
        精神上受有痛苦為必要，其核給之標準固與財產上損害
        之計算不同，然非不可斟酌雙方身分資力與加害程度，
        及其他各種情形核定相當之數額……」，已據最高法院51
        年台上字第223號著有判例。本院認原審依民法第195條
        第1項前段、第3項之規定，命上訴人賠償30萬元，已斟
        酌兩造之身分、資力與加害程度及其化各種情形為核定
        ，詳如⑶所述，自非上訴人所稱率爾認定上訴人應賠償3
        0萬元云云，上訴人前述辯稱，即無足採。
    ⒊剩餘財產差額分配4,925,387元是否有據？
      ⑴「夫妻未以契約訂立夫妻財產制者，除本法另有規定外
        ，以法定財產制為其夫妻財產制」、「法定財產制關係
        消滅時，夫或妻現存之婚後財產，扣除婚姻關係存續所
        負債務後，如有剩餘，其雙方剩餘財產之差額，應平均
        分配」、「夫妻現存之婚後財產，其價值計算以法定財
        產制關係消滅時為準。但夫妻因判決而離婚者，以起訴
        時為準」，民法第1005條、第1030條之1第1項前段、第
        1030條之4第1項分別定有明文。民法第1030條之4之規
        定雖僅就婚後財產價值計算之時點而為規定，惟依立法
        院審查會之理由：「夫妻因判決而離婚時，其婚後財產
        範圍及計算基準，例外以起訴時為準，以期明確」，顯
        然本條規定非僅限於婚後財產價值之計算基準而已，尚
        包括婚後財產範圍之計算時點。兩造於85年11月12日結
        婚，婚後並未約定夫妻財產制，為兩造所不爭執，被上
        訴人於100年7月25日具狀向士林地院請求裁判離婚（調
        字卷第6、23頁），原審已判決准被上訴人與上訴人離
        婚確定，已如前述，依上開規定，兩造以法定財產制為
        其夫妻財產制，且以被上訴人起訴時之100年7月25日為
        剩餘財產範圍及價值計算之時點。
      ⑵被上訴人之婚後財產為如原判決附表二所示之股票、基
        金，價值共109,406元、崇武企業社資本額200,000元；
        婚後負債為玉山銀行信用卡債務383,318元、永豐銀行
        信用卡債務140,000元，為兩造所不爭執（原審卷㈢第86
         頁背面），被上訴人之負債大於財產，其剩餘財產為0
        元。至原審認定上訴人之婚後財產為11,809,059元〔華
        南銀行存款85,906元、彰化銀行存款863元、國泰世華
        銀行存款8,153元、富邦銀行存款1,037元、龍濱路房地
        價值9,106,000元、原判決附表三所示股票等價值計2,3
        73,100元、自99年7月起至100年7日止上訴人代墊家庭
        生活費之債權234,000元(85,906+863+8,153+1,037 +9,
        106,000+2,373,100+234,000＝11,809,059），債務為龍
        濱路房地之抵押貸款1,958,285元，其剩餘財產為9,850
        ,774元（11,809,059-1,958,285＝9,850,774 ），兩造
        剩餘財產差額為9,850,774元（原判決第23-24頁、本院
        卷㈠第15頁）。上訴人就婚後財產華南銀行、彰化銀行
        、國泰世華銀行、富邦銀行存款依序為85,906元、863
        元、8,153元、1,037元、上開房地價值9,106,000元等
        情不爭執（原審卷㈢第86頁背面）。上訴人於本院爭執
        「……結婚（85年11月12日）前，即已存有活期存款及定
        期存款合計即高達9,243,162元，而被上訴人所請求分
        配剩餘財產部分，原審認定為9,850,774元，縱使仍將
        上訴人母親借名股票、基金償債及上訴人負債借款部分
        計入剩餘財產內計算，扣除上訴人上開婚前存款，亦僅
        餘607,612元……而非被上訴人所請求之金額」云云（本
        院卷㈡第92、138-139頁）。然本件應以被上訴人起訴時
        之100年7月25日為兩造剩餘財產範圍及價值計算之時點
        ，有如上述，上訴人婚前縱有9,243,162元存款，與本
        件剩餘財產之計算無涉，自不得謂被上訴人得請求之剩
        餘財產差額分配額須再扣除上訴人之婚前存款，上訴人
        上開辯解非屬可取。
      ⑶上訴人另辯稱其非婚後財產如原判決附表三所示之股票
        、基金等價值2,373,100元應予扣除云云（本院卷㈡第13
        9-140頁）。
        ①按「當事人主張有利於己之事實者，就其事實有舉證
          之責任」，民事訴訟法第277條前段定有明文。上訴
          人迄100年7月25日止，名下持有如附表三所示之股票
          、基金之事實，有臺灣集中保管結算所股分有限公司
          以101年3月23日保結他字第1010036406號函附上訴人
          之保管帳戶客戶餘額表在卷可稽（原審卷㈠第80-84頁
          ）。
        ②上訴人辯稱其名下股票、基金均係其母借用上訴人名
          義購買，非其所有云云，為被上訴人所否認，上訴人
          自應就該有利於其己之主張負舉證之責。上訴人雖提
          出其本人所有新北市八里鄉（已改制為八里區，下稱
          八里區）農會存摺封面、內頁及其母郭員（上訴人之
          母為郭員，見調字卷第23頁）八里區農會存摺封面為
          證（原審卷㈡第220-222頁），並於本院聲請調閱上訴
          人、郭員八里區農會所屬帳戶之交易明細，據八里區
          農會以102年6月3日新北八農信字第0000000000號函
          上訴人、郭員附交易明細計48紙（本院卷㈠第78-126
          頁）。然依上開資料，郭員於92年1月23日、92年5月
          5日、92年6月6日、92年8月1日、92年8月11日轉帳至
          上訴人帳戶之金額，大部分均遭以現金提領（本院卷
          ㈠第79、93、95、96、97頁），是上開資料難認上訴
          人名下之股票、基金均係郭員出資購買。
        ③郭員雖於原審到場證稱：「有（借用你女兒名下的帳
          戶再（在）買股票」、「（有關你女兒名下買股票的
          金額，你是如何支付？）有得（的）是用我女兒的名
          義匯款到該帳戶，有的是我的錢」云云，然郭員亦陳
          稱：「（在100年7月25日在你女兒帳戶及基金都是用
          你的錢買的，有何證據可以證明？）我沒有證據可以
          證明，要問原告，他自己也知道，被告名下的股票是
          不是都用我的錢去買的，實際上是我的」、「（你是
          否拿不出證據證明？）是的」等語（原審卷㈢第58頁
          正面），顯然上開八里區農會之存摺、交易明細、郭
          員之證言均難作為有利於上訴人認定之依據。
        ④另借用他人名義買賣股票者，最大考量為稅率之高低
          ，簡言之，高所得者因適用高稅率須繳交較多之綜合
          所得稅，故借用低所得者之名義買賣股票，俾因適用
          低稅率繳交較少之綜合所得稅。惟本院依職權函查上
          訴人、郭員自91-100年度之綜合所得稅稅率，據財政
          部北區國稅局三重稽徵所、淡水稽徵所依序以102年8
          月6日北區國稅三重綜徵字第0000000000號函、102年
          8月9日北區國稅淡水綜字第0000000000號及102年9月
          5日同字第0000000000號函附上訴人、郭員綜合所得
          稅結算申報等資料（本院卷㈠第173-188、189-240頁
          、卷㈡第12-41頁），上訴人95-100年度之綜合所得稅
          稅率分別為百分之13、21、13、13、30、20，而郭員
          自91-100年度之綜合所得稅稅率除95、99年度分別為
          百分之13、12外，其餘年度均為最低稅率百分之6或5
          （詳細明細見本院卷㈡第52頁）。顯然上訴人係屬高
          所得高稅率適用者、郭員係屬低所得低稅率適用者，
          核與常情、常理不符，就此與常理不符之情況，上訴
          人僅以「我母親借名主要就是因為當初的股票（東）
          會紀念品，因早期股票（東）會紀念品價值較高」云
          云置辯，惟亦未舉證證明其因股東會獲贈之紀念品價
          值遠高於適用高稅率之差額。堪認就上訴人、郭員綜
          合所得稅稅率之不同，正足以證明上訴人名下如原判
          決附表三所示之股票、基金等，非屬郭員所有。
        ⑤上訴人月入約10萬元（原審卷㈠第46頁正面），苟如上
          訴人所稱如原判決附表三之股票、基金均為郭員所有
          ，則郭員之月收入必遠高於上訴人之月收入。關於郭
          員資金來源，上訴人初稱：「我母親資金來源是房租
          」、「上訴人母親的房子很多，每個月的租金收入至
          少每月24萬多元，其資金來源有股票收入、房屋租金
          」云云，嗣改稱「出租房子的所有人分別是上訴人的
          父親、母親，出租名義人是上訴人父親，因上訴人母
          親都是用上訴人父親名義」等語（本院卷㈡第90頁背
          面、第104頁），所述已屬前後不一。再其陳報狀載
          ：「租賃契約出租人名義雖為上訴人之父親郭春章，
          然實際運用資金者為母親郭員」云云（本院卷㈡第107
          頁），被上訴人就此陳述：「關於出租部分，出租名
          義人是上訴人的父親部分，被上訴人不爭執。但實際
          上是否上訴人之母親在管理租金等，仍請上訴人負舉
          證責任」，上訴人則於103年1月14日準備程序回應：
          「關於房屋出租資金來源部分，我們可以請上訴人之
          父、母到庭作證，詳細情形再具狀」云云（本院卷㈡
          第104頁背面）。然於延展後之103年2月18日準備程
          序陳稱：「〔上次開庭（103年1月14日準備程序）上
          訴人訴訟代理人表示關於房屋出租資金來源部分，可
          以請上訴人之父、母到庭作證，詳細情形再具狀，後
          來就沒有下文，有何意見？〕上訴人之父親今天有事
          無法到庭，但提出聲明書作為證據，下次郭春章有空
          ，上訴人再帶郭春章到庭，庭呈上訴人之父郭春章具
          名之聲明書（繕本交對造收受），此證明書可以證明
          上訴人之父的收入及財產都是交由上訴人之母郭員全
          權處理投資」云云（本院卷㈡第127頁背面、第130頁
          ），郭春章具名之證明書為私文書，被上訴人「不承
          認該文書的形式真正」,依民事訴訟法第357條「私文
          書應由舉證人證其真正。但他造於其真正無爭執者，
          不在此限」之規定，上訴人仍應就該證明書形式上之
          真正負舉證責任，乃上訴人續稱：「雖然被上訴人訴
          訟代理人否認文書形式上之真正，但是這部分我們認
          為毋庸再聲請調查證據，上訴人以該紙證明書為立證
          方式」、「（私文書既經對造否認形式上之真正，即
          應由舉證人證其真正，而『證其真正』之方式仍為訊問
          證人郭春章，上訴人之意見？）上訴人不聲請訊問證
          人郭春章，此部分上訴人亦不聲請調查證據」、「（
          上訴人之意思，無其他調查證據之聲請？）是，不再
          聲請調查證據」等語（本院卷㈡第127頁背面），顯見
          上訴人就郭員有資金來源足供上訴人購買如原判決附
          表三所示股票、基金一節，迄未舉證以實其說，該等
          股票、基金仍難認係郭員所有。
        ⑥況上訴人一再陳稱其婚前存有活期存款、定期存款高
          達9,243,162元（本院卷㈡第92、138-139頁），而如
          原判決附表三所示股票、基金價值僅為2,373,100元
          ，顯然上訴人以婚前存款購買該等股票、基金已綽綽
          有餘，實無庸再由郭員出資購買。另上訴人之婚前存
          款9,243,162元不得自剩餘財產中扣除，有如前述；
          上訴人以婚前存款於婚後購買上開股票、基金，該等
          於100年7月25日仍由上訴人名下持有之股票、基金，
          仍應列入上訴人之婚後財產，殆無疑義。
        ⑦以上，如原判決附表三之股票、基金價值2,373,100元
          應列入上訴人之婚後財產，其所為上開辯解，非屬可
          取。
      ⑷上訴人另辯稱其於婚後向母郭員借貸迄今含本息446萬元
        尚未清償，應列為婚後負債云云。
        ①上訴人雖提出借據數紙為證（原審卷㈢第46-53頁），
          然「當事人主張有金錢借貸關係存在，須就其發生所
          須具備之特別要件即金錢之交付及借貸意思表示互相
          一致負舉證之責任……」（最高法院81年度台上字第23
          72號裁判意旨參照）。郭員於原審到場證稱:「（被
          告跟你借錢，是否有簽立借據？）沒有」、「（被告
          每次跟你借多少？）不一定，多少我忘記了。被告最
          多一次跟我借款一百萬，還有一次借款40幾萬」、「
          （你借給被告的錢是哪裡來的？）有的是現金，有的
          是標會，有的是做生意的錢，有得是我兒子或者是先
          生給我的現金」、「（是否有從銀行領款的紀錄等相
          關資料？）沒有。我也不記得哪些是我領的拿來借給
          被告」云云（原審卷㈢第57頁背面）。顯然上訴人提
          出之借據臨訟所為，且郭員對該等借款係分別於何時
          所借、各借多少金額，均語焉不詳無法交代，更無法
          提供任何金融機構之存提款交易明細可供核對，其空
          言借予上訴人高達現金幾百萬云云，實難憑信。
        ②再斟酌上訴人所稱婚前存款高達9,243,162元一節，已
          足供其婚後使用，何庸再向其母借貸446萬元，而上
          訴人迄未舉證證明郭員有詳細之資金來源可供貸與上
          訴人使用，理由同上所述，上訴人尤未舉證證明郭員
          有金錢交付之情，其辯稱婚後負有債務446萬元云云
          ，並非可採。
        ③以上，上訴人之債務應為兩造不爭執之龍濱路房地抵
          押貸款1,958,285元（原審卷㈢第86頁背面）。
      ⑸上訴人自99年7月起至100年7月止代墊之家庭生活費計23
        4,000元（9,000×13×2＝234,000）不得列入上訴人之婚
        後財產（債權）：上訴人辯稱其支出如原判決附表四所
        示94-100年之家庭生活費用，並以之與被上訴人請求之
        剩餘財產分配額主張抵銷云云。查上訴人主張抵銷之金
        額不論多寡，均應自被上訴人得請求之剩餘財產分配額
        中扣除（即如原判決第24頁③所載），不應將全部或其
        中部分再列入上訴人之婚後財產（債權）內，否則有重
        複計算之情形，則原判決所列上訴人之婚後財產中之「
        234,000＜自99年7月至100年7日止（按即起訴前之上訴
        人代墊部分）被告對原告代墊家庭生活費之債權＞」〔原
        判決第24頁第2-3行，按原判決列入上訴人婚後財產之2
        34,000元係上訴人得主張抵銷金額324,000元（詳後述
        ）中之一部分〕應予剔除。
      ⑹被上訴人得請求之剩餘財產差額分配額應調整為1/3：
        ①上訴人雖未舉證證明被上訴人自93年起即未負擔家庭
          生活費用（詳如後述），惟審酌兩造於婚姻關係存續
          期間均有工作，而上訴人經濟收入、支出多於被上訴
          人，再依甲○○等2人所稱：「（之前同住的時候，爸
          爸有幫你處理什麼事情嗎？）我沒有印象，什麼事情
          都媽媽在處理」；乙○○另稱：爸爸有回家都是半夜，
          那時候我們都在睡覺」、甲○○稱：「爸爸回家的時候
          我都在睡覺了」、「……因為都是媽媽在照顧我……」等
          語（原審卷㈡第215頁）。顯然在子女之照顧等家庭事
          務之分擔上，上訴人亦投注較多之心力及勞力，佐以
          兩造自99年7月間後，甲○○等2人係與上訴人同住且受
          上訴人之照顧，被上訴人未再負擔相關之家庭生活費
          用，亦未提供家庭勞務等情，顯見被上訴人對於兩造
          夫妻剩餘財產增加之貢獻，少於上訴人，是兩造於婚
          姻關係存續中所累積剩餘財產之差額，如仍由兩造平
          均分配，衡諸社會客觀現實，顯失公平。是本院認應
          調整被上訴人之分配額為兩造剩餘財產差額之1/3。
        ②被上訴人主張依民法第1030條之1第1項、第2項之規定
          ，足認立法者於制訂法律之初，係認為剩餘財產之分
          配應以平均分配為基準，除非遇有平均分配顯失公平
          之情形，始得例外為其他比例之調整。本件離婚之主
          因乃上訴人與他人通姦所致，被上訴人無何過失，若
          僅以被上訴人之勞力所得低於上訴人、被上訴人因工
          作時間較長而較少陪伴甲○○等2人，而責令被上訴人
          分得較少成數之剩餘財產，實非公平云云（本院卷㈡
          第86頁背面）。惟上訴人與他人通姦致被上訴人請求
          裁判離婚獲勝訴判決確定、被上訴人就兩造離婚有無
          過失等情，均與被上訴人請求剩餘財產差額成數之若
          干無涉，尤以被上訴人就兩造離婚有無過失，係屬民
          法第1056條第1項、第2項「夫妻之一方，因判決離婚
          而受有損害者，得向有過失之他方，請求賠償。前項
          情形，雖非財產上之損害，受害人亦得請求賠償相當
          之金額。但以受害人無過失者為限」規定之範疇，而
          本院已認被上訴人無過失，故准被上訴人依該規定請
          求非財產上之損害，已如上述。被上訴人將請求裁判
          之離婚事由、被上訴人就離婚有無過失與民法第1030
          條之1第1項、第2項之規定混為一談，非屬實在。本
          院已認定本件如「平均分配顯失公平」一節判斷如上
          ①所述，進而依民法第1030條之1第2項之規定，調整
          被上訴人得請求剩餘財產差額之成數為1/3，即無不
          當，被上訴人上開主張，尚無可取。
      ⑺以上，上訴人之婚後財產為11,575,059元（〔華南、彰化
        、國泰世華、富邦銀行存款依序為85,906元、863元、8
        ,153元、1,037元、龍濱路房地價值9,106,000元、原判
        決附表三所示股票、基金等價值計2,373,100元（85,90
        6＋863＋8,153＋1,037＋9,106,000＋2,373,100＝11,575,059
        ）,債務為龍濱路房地抵押貸款1,958,285元，其剩餘財
        產為9,616,774元(11,575,059-1,958,285＝9,616,774）
        ，因被上訴人之剩餘財產為0元，則兩造剩餘財產差額
        為9,616,774元，被上訴人得請求之成數經本院調整為1
        /3，是被上訴人分配之剩餘財產差額為3,205,591元（9
        ,616,774×1/3＝3,205,591）。
      ⑻上訴人辯稱其支出如原判決附表四所示94-100年度家庭
        生活費用，並以被上訴人應分擔之4,779,674元與被上
        訴人請求之3,205,591元抵銷部分：
        ①按「家庭生活費用，除法律或契約另有約定外，由夫
          妻各依其經濟能力、家事勞動或其他情事分擔之」，
          民法第1003條之1第1項定有明文。上訴人辯稱被上訴
          人自93年間即未給付家庭生活費，上訴人自94年1月
          起至100年12月止計支出9,559,347元之94-100年度家
          庭生活費，詳如原判決附表四明細，該數額應由兩造
          平均分擔，被上訴人應分擔之4,779,674元由上訴人
          代墊，上訴人自得請求被上訴人返還，並以該金額與
          被上訴人請求之金額抵銷云云，被上訴人除自認：「
          從99年7月開始，因為我被迫離開家，之後就沒有負
          擔家庭開銷了」外，否認自94年1月起至99年6月止未
          分擔家庭生活費用，主張「但是我還是有負擔家庭生
          活費用」等語（原審卷㈡第185頁正面）。
        ②上訴人固謂「被上訴人於原審審理期間並未否認上訴
          人所提出94-100年間有關家庭支出之總額，故此部分
          之支出顯屬事實」云云。然「當事人主張有利於己之
          事實者，就其事實有舉證之責任」、「當事人主張之
          事實，經他造於準備書狀內或言詞辯論時或在受命法
          官、受託法官前自認者，無庸舉證」，民事訴訟法第
          277條前段、第279條第1項分別定有明文。被上訴人
          僅自認「從99年7月開始，因為我被迫離開家，之後
          就沒有負擔家庭開銷了」，查被上訴人於有負擔家庭
          生活費用期間，上訴人即無所謂「代墊」，自無由請
          求被上訴人返還「代墊款」（不當得利），是上訴人
          須舉證證明者為上訴人對被上訴人於94年1月起至99
          年6月止之家庭生活費用有代墊之事實，俾上訴人得
          行使對被上訴人該期間之代墊款（不當得利）返還請
          求權，非謂上訴人舉證證明如原判決附表四之數額，
          上訴人上開陳述，核屬對舉證證明之事實有所誤解，
          顯然上訴人就被上訴人於94年1月起至99年6月止未負
          擔家庭生活費用一節，仍應舉證以實其說。
        ③上訴人所稱被上訴人自93年間起即未負擔任何家庭生
          活費用云云，雖提出相關學費、醫藥費、有線電視費
          、水費、電費、保險費、違規罰款之繳費單據、房屋
          稅繳納證明書等件為證。然上訴人、被上訴人依序陳
          述：「原告搬離兩造共同住居所是100年1月份」、「
          從99年7月開始，因為我被迫離開家」等語（原審卷㈡
          第184頁背面、第185頁正面），顯見兩造至遲於99年
          6月底前仍共同居住在龍濱路房地。此段共同生活期
          間家庭生活費用支出之相關單據，乃夫或妻於日常生
          活中支付費用後所留存，於兩造同財共居之情形下，
          任一方均得任意取得進而保管相關單據，自不得認定
          所有家庭生活費用均為提出單據者負擔，被上訴人否
          認上訴人自94年1月起至99年6月止單獨支付全部家庭
          生活費用，上訴人仍應就該事實另負舉證責任。而上
          訴人就其於94年1月起至99年6月止獨力負擔全部家庭
          生活費用，除提出上開單據等外，迄未另行舉證以實
          其說。另佐以上訴人於101年1月5日接受訪視時就兩
          造婚姻狀況僅向社工人員表達:「原告於94-95年間有
          躁鬱症的情形，且因原告工作因素，時常工作到半夜
          3-4點，無法跟家人一同作息」云云（原審卷㈠第46頁
          ），無隻字片語提及被上訴人於婚姻存續期間未負擔
          家庭生活費用等情；而被上訴人於101年1月30日在社
          工人員表達:「以往每月會給予被告不定額現金作為
          家用，如：6千至2萬元不等，再由被告統籌支付家中
          各項費用；不論自己給多少，被告總嫌不夠」等語（
          原審卷㈠第70頁）。參諸證人即兩造原共同住所大樓
          總幹事薛金山於原審到場證稱:「我一開始是擔任警
          衛，是在94年開始擔任大樓總幹事，我任職時，兩造
          是有積欠大樓管理費一段時間，後來我有找原告請他
          繳納，原告先繳納幾個月的管理費用，之後才把管理
          費用全部繳清。大樓管理費用都是原告拿給我的，直
          到1、2年前，被告過來跟我說，大樓管理費的名字要
          變更成被告，但是變更後我記得原告有過來預繳半年
          之管理費用，之後才由被告繳納」等語（原審卷㈡第2
          13頁正面），顯然被上訴人確曾支出家庭生活費用中
          之大樓管理費，則上訴人所為被上訴人自94年1月起
          至99年6月止未負擔家庭生活費用云云之辯解，與事
          實不符而無可取。
        ④以上，上訴人得主張抵銷之代墊款為被上訴人所自認
          之自97年7月起至100年12月止。再夫妻分居期間，他
          方配偶應否繼續負擔家庭生活費用？因夫妻於分居期
          間已無共同生活之事實，其相互協力扶助關係淡薄，
          應無家庭生活費用負擔可言，且除配偶之一方有陷於
          不能維持生活情事，得依民法第1116條之1「夫妻互
          負扶養之義務，其負扶養義務之順序與直系血親卑親
          屬同，其受扶養權利之順序與直系血親尊親屬同」、
          同法第1117條「受扶養權利者，以不能維持生活而無
          謀生能力者為限。前項無謀生能力之限制，於直系血
          親尊親屬，不適用之」之規定請求他方扶養外，不得
          再請求夫妻間之扶養權利。而上訴人月薪高達10萬元
          、被上訴人之月薪僅4萬餘元，有如上述，顯然上訴
          人屬能維持生活且有謀生能力，自不得依上開規定向
          被上訴人請求扶養。惟因父母對未成年子女有保護教
          養之權利義務，而該保護教養費用係家庭生活費用之
          一種，是夫妻於分居期間關於家庭生活費之負擔，應
          僅限於未成年子女之扶養費用。
        ⑤「無法律上之原因而受利益，致他人受損害者，應返
          還其利益。雖有法律上之原因，而其後已不存在者，
          亦同」，民法第179條規定甚明。另「父母對其未成
          年子女之扶養義務，係基於父母子女之身分而來。父
          母離婚所消滅者，乃婚姻關係，縱因離婚而使一方之
          親權處於一時之停止狀態，但對於父母子女間之直系
          血親關係毫無影響，均應依各自資力對子女負扶養義
          務。若均有扶養能力時，對於子女之扶養費用均應分
          擔。因此，父母之一方單獨扶養，自得依不當得利之
          規定請求他方償還代墊其應分擔之扶養費用」（最高
          法院92年度台上字第1699號裁判要旨參照），此理論
          於夫妻在分居期間由父母之一方單獨扶養時亦有適用
          之餘地；換言之，夫妻在分居期間，父母之一方單獨
          扶養，得依不當得利之規定請求他方償還代墊其應分
          擔之扶養費用，殆無疑義。兩造自99年7月間分居後
          ，甲○○等2人與上訴人同住，由上訴人照顧，被上訴
          人未負擔甲○○等2人之扶養費，為被上訴人自承在卷
          ，已如上述，顯然上訴人得依不當得利之法律關係，
          請求被上訴人返還自99年7月起至100年12月止由上訴
          人所代墊之扶養費用，自屬有據。
        ⑥至甲○○等2人之扶養費用究為若干？上訴人雖辯稱應以
          原判決附表四所示金額為準，然原判決附表四為家庭
          生活費用之全部，而上訴人所得請求返還者僅為其為
          被上訴人代墊之甲○○等2人之扶養費用，詳如前述，
          自不得以上訴人提出之原判決附表四作為甲○○等2人
          之扶養費用之依據。再衡諸常情，父母扶養子女而未
          留下支出單據，是所常有，如強令其一一檢附單據，
          事實上亦有舉證上之困難；再扶養未成年子女，必定
          支出食品飲料、衣著鞋襪、水電費、燃料動力、家庭
          器具設備、醫療保健、交通運輸、娛樂教育文化及雜
          項等消費支出，且上開支出有涉及親子共用（如水電
          、燃料、食品、家庭設備等）無法逐一提出支出憑據
          等證據，亦為眾所周知之事實。本院參酌民事訴訟法
          第222條第2項：「當事人已證明受有損害而不能證明
          其數額或證明顯有重大困難者，法院應審酌一切情況
          ，依所得心證定其數額」之規定，審酌一切情況，依
          所得心證定其數額。依行政院主計處有關國人平均消
          費支出之調查報告，其消費支出項目為食品費、飲料
          費、衣著及鞋襪類、燃料及燈光、家庭及傢具設備、
          家事管理、保健及醫療、運輸及通訊（內含交通工具
          及通訊購置、交通設備使用管理費、乘交通設備之費
          用、其他通訊費）、娛樂教育及文化服務（內含旅遊
          費用、娛樂消遣服務、書報雜誌文具、娛樂器材及附
          屬品、教育及研究費）、雜項支出等，該消費支出既
          已包括扶養未成年子女所需之各項費用，原則上得作
          為本件扶養費用之計算標準。依行政部主計處公布中
          華民國99年家庭收支調查報告資料，甲○○等2人居住
          之新北市99-100年度平均每人每月消費支出依序為18
          ,421元、18,722元。再依卷附兩造稅務電子閘門財產
          所得資料所示，被上訴人99-100年度之總所得依序為
          251,313元及608,588元、上訴人99-100年度之總所得
          依序為2,937,036元、2,115,454元，參酌前述兩造迄
          100年7月25日止之婚後財產、負債等資料綜合以觀，
          顯見上訴人資力優於被上訴人，惟上訴人於上開期間
          實際負起照顧甲○○等2人，所付出之心力自不在話下
          ，其所付出之心力亦得評價為扶養費之一部，另斟酌
          甲○○等2人於成長階段之需、目前社會經濟狀況與一
          般國民生活水準等綜合判斷，認該期間甲○○等2人每
          人每月所需之扶養費25,000元為合理，被上訴人應分
          擔之子女扶養費為每人每月9,000元。
        ⑦依上開計算，被上訴人自99年7月起至100年12月止（
          計18個月），應分擔之子女甲○○等2人之扶養費用合
          計324,000元（9,000元×2×18＝324,000）。綜上，上
          訴人得請求被上訴人返還自99年7月起至100年12月止
          代墊之甲○○等2人之扶養費324,000元，上訴人就該債
          權並主張與被上訴人所得請求之金額抵銷，核與民法
          第334 條第1項前段民法第334條「二人互負債務，而
          其給付種類相同，並均屆清償期者，各得以其債務，
          與他方之債務，互為抵銷」之規定相符，應予准許，
          逾此範圍之抵銷主張，則非有據。
      ⑼抵銷後，被上訴人得請求之剩餘財產差額為2,881,591元
        （3,205,591-324,000＝2,881,591）。
  ⒋以上，被上訴人得請求上訴人給付之金額為3,481,591元（2,
    881,591+300,000+300,000＝3,481,591），其逾此範圍之請
    求（除確定部分外），於法無據，應予駁回。又被上訴人請
    求上訴人加計法定遲延利息，其中3,181,591元自本件離婚
    判決確定翌日起算。至其餘30萬元部分，查被上訴人於原審
    最後提出答辯㈣狀為擴張聲明（原審卷㈢第70-71、86頁），
    上訴人則於原審101年11月6日言詞辯論期日陳稱：「我們確
    實有收到答辯四狀，但是日期也無法確定……」云云，顯然至
    遲上訴人於101年11月5日收受被上訴人之答辯㈣狀，則被上
    訴人就此部分請求上訴人自101年11月6日起加計法定遲延利
    息，自屬有據。
綜上所述，被上訴人依民法第1056條、第184條第1項後段、第1
  95條第1項、第3項、第1030條之1第1項之規定，請求上訴人給
  付被上訴人3,481,591元，及其中3,181,591元自本件離婚判決
  確定翌日起、其餘30萬元自101年11月6日起，均至清償日止，
  按年息5％計算之利息，於法有據，應予准許，其逾此範圍（除
  確定部分外）之請求（含㈠請求對於甲○○等2人權利義務之行使
  或負擔由兩造共同任之；㈡請求命上訴人給付超過上述應准許
  部分）於法無據，應予駁回，其敗訴部分，假執行之聲請亦失
  所依據，應併予駁回。原判決命上訴人給付超過上開應准許部
  分，尚有未洽，上訴人上訴意旨指摘此部分原判決不當，求予
  廢棄改判，為有理由，應由本院予以廢棄，改判如主文第二項
  所示。至上開應准許部分，原審為上訴人敗訴之判決，並依兩
  造之聲請，酌定相當擔保金分別為假執行、免為假執行之諭知
  ，核無不合。上訴人上訴意旨指摘原判決此部分不當，求予廢
  棄改判，為無理由，應予駁回。至原判決（除確定部分外）駁
  回㈠被上訴人請求對於甲○○等2人權利義務之行使或負擔由兩造
  共同任之（此部分原判決載「不生取回問題」云云，惟本院認
  此部分仍有駁回問題，原判決此部分僅屬理由不備）；㈡被上
  訴人超過3,559,591元本息之請求，並駁回其敗訴部分假執行
  之聲請，核無不合。被上訴人附帶上訴意旨指摘原判決此部分
  不當，求予廢棄改判，為無理由，應予駁回。另被上訴人附帶
  上訴聲明對於甲○○等2人權利義務之行使或負擔由兩造共同任
  之，惟審酌相關情事，本院認對於甲○○等2人權利義務之行使
  或負擔，應由上訴人任之，但被上訴人得以如附表所示之方式
  、期間，與甲○○等2人會面交往。原審認被上訴人得以如原判
  決附表一所示之方式、期間，與甲○○等2人會面交往，應予變
  更如主文第五項所示。
末按夫妻離婚後，法院酌定對於未成年子女權利義務之行使或
  負擔由夫或妻或共同任之，未任親權人（被上訴人）與未成年
  子女（甲○○等2人）之會面交往方式，係屬非訟事件，法院得
  依職權為之，不受當事人聲明之拘束，亦不生廢棄駁回等問題
  ；又本件因事證已臻明確，兩造其餘攻擊、防禦方法及所為之
  立證，經審酌後認與判決之結果不生若何影響，無庸再逐一予
  以論列，均合併敘明。
據上論結，本件上訴為一部有理由、一部無理由，附帶上訴為無
理由，依家事事件法第51條、民事訴訟法第449條第1項、第450
條、第78條、第79條判決如主文。

中　　華　　民　　國　 103　　年　　3 　　月　　18　　日
                  家事法庭  
                        審判長法　官  湯美玉
                              法　官  丁蓓蓓
                              法　官  胡宏文

正本係照原本作成。
如不服本判決，應於收受送達後20日內向本院提出上訴書狀，其
未表明上訴理由者，應於提出上訴後20日內向本院補提理由書狀
（均須按他造當事人之人數附繕本）上訴時應提出委任律師或具
有律師資格之人之委任狀；委任有律師資格者，另應附具律師資
格證書及釋明委任人與受任人有民事訴訟法第466條之1第1項但
書或第2項（詳附註）所定關係之釋明文書影本。如委任律師提
起上訴者，應一併繳納上訴審裁判費。
中　　華　　民　　國　 103　　年　　3 　　月　　18　　日
                              書記官  林初枝

附註：
民事訴訟法第466條之1（第1項、第2項）：
對於第二審判決上訴，上訴人應委任律師為訴訟代理人。但上訴
人或其法定代理人具有律師資格者，不在此限。
上訴人之配偶、三親等內之血親、二親等內之姻親，或上訴人為
法人、中央或地方機關時，其所屬專任人員具有律師資格並經法
院認為適當者，亦得為第三審訴訟代理人。

附表：
A02於甲○○、乙○○年滿十六歲之前，於每月第二、四週週六上午
  十時，得親自前往甲○○、乙○○住處接甲○○、乙○○外出，並由A0
  2照顧至翌日之週日下午六時，並於下午六時前，由A02親自將
  甲○○、乙○○送回甲○○、乙○○住處。
A02於甲○○、乙○○年滿十六歲之前之寒暑假期間，除維持上述
  交往探視外，寒假得另增加七日同住期間，暑假得另增加十四
  日同住期間。此項探視期間得一次或分次探視，於何日探視，
  由兩造自行協議並尊重甲○○、乙○○之意願決定之；如不能協議
  ，則自放假之日之隔週週一連續起算。
上開探視時間，如甲○○、乙○○有課輔、才藝等上課之
  需求，由A02負責接送等事宜。
民國單數年之農曆除夕前一日上午十時，A02得至甲○○、乙○○住
  處接甲○○、乙○○外出，並於農曆初二中午十二時將甲○○、乙○○
  送回甲○○、乙○○住處；民國雙數年之農曆初二上午十時，A02
  得至甲○○、乙○○住處接甲○○、乙○○外出，並於農曆初五晚上八
  時將甲○○、乙○○送回甲○○、乙○○住處。如與上之探視期間重
  疊，則不另計算。
父親節為週六、日時，A02得於該日上午十時，至甲○○、乙○○住
  處接甲○○、乙○○外出，並於當日晚上六時將甲○○、乙○○送回甲
  ○○、乙○○住處。父親節非週六、週日時
  ，A02得於晚上六時，至甲○○、乙○○住處接甲○○、乙○○外出，
  並於當日晚上八時將甲○○、乙○○送回甲○○、乙○○住處。
甲○○、乙○○年滿十六歲以後，探視方法應尊重甲○○、乙
  ○○之意願決定之。
A02於不妨礙甲○○、乙○○生活起居及學業之前提下，得隨時以電
  話、電子郵件、電腦視訊等非會面之方式與甲○○、乙○○交往。
兩造應遵守事項：
  ㈠兩造不得有危害甲○○、乙○○身心健康之行為。
  ㈡兩造不得對甲○○、乙○○灌輸反抗對造之觀念，並應鼓勵
    甲○○、乙○○與對造發展良好親子關係。
  ㈢兩造應真實及準時告知對造有關甲○○、乙○○之寒暑假期
    間起訖日，並按約定之時間準時接送、交付甲○○、乙○○
    。如一方有遲到之情形，除事先通知他方並經他方同意者外
    ，他方並無等待之義務。
  ㈣甲○○、乙○○聯絡方式、就讀學校、兩造住居所及聯絡電
    話如有變更，或有其他關於甲○○、乙○○之重要事件，如
    重病、住院、手術、入學、轉學、留學等情，兩造應隨時通
    知對造，至遲不得逾三日，並不得藉故拖延隱瞞。
  ㈤A01非經A02之同意，不得讓甲○○、乙○○移民。